【裁判字號】    91,上,272
【裁判日期】    920610
【裁判案由】    債務人異議之訴
【裁判全文】
臺灣高等法院高雄分院民事判決  九十一年度上字第二七二號
      上訴人即附帶被上訴人  甲.
      訴   訟  代  理   人  尤挹華律師
      被上訴人即附帶上訴人  第一商業銀行股份有限公司
      法    定  代  理  人  乙.
      訴    訴  代  理  人  黃瑩律師
右當事人間債務人異議之訴事件，上訴人對於中華民國九十一年十月十六日臺灣屏東
地方法院九十一年訴字第四八五號第一審判決提起上訴，本院判決如左：
      主      文
原判決第一項關於附帶上訴人敗訴部分暨訴訟費用之裁判廢棄。
右廢棄部分，附帶被上訴人在第一審之訴駁回。
上訴人甲○○之上訴駁回。
第一、二審及第二審附帶上訴訴訟費用均由上訴人甲○○負擔。
      事實及理由
一、上訴人即附帶被上訴人甲○○（下稱上訴人）起訴主張：被上訴人即附帶上訴人
    第一商業銀行股份有限公司（下稱附帶上訴人）之前手屏東縣長治鄉農會於八十
    八年間，以案外人石華美為相對人向原審聲請拍賣抵押物，並經原審以八十八年
    拍字第二六六四號裁定在案，長治鄉農會聲請拍賣意旨係以：「案外人邱振昌於
    八十四年二月十四日，提供其所有坐落屏東縣長治鄉○○段一一七四號土地持分
    四八分之二九為借款擔保設定新台幣（下同）二百七十六萬元之最高限額抵押權
    ，存續期間自八十四年二月十四日至九十九年二月十四日止，債務清償日依照各
    個債務契約所訂清償日期，經登記在案，嗣邱振昌於八十四年十一月十六日向該
    會借款四十萬元，約定八十六年十一月十六日清償，邱振昌到期未清償，並將土
    地移轉登記予案外人石華美」云云，八十四年九月二十一日邱振昌將該土地持分
    出售予案外人石麗香，八十七年十一月十六日石麗香再將之贈與石華美，八十九
    年七月六日石華美辦理上開抵押義務人及債務人變更登記，由邱振昌變更為石華
    美，八十九年十一月十八日上開土地，因共有物分割，石華美分得系爭同段一一
    七四─一號，系爭抵押權並轉載於該新地號上，八十九年十二月十五日，石華美
    將系爭土地所有權移轉登記予上訴人，附帶上訴人則於九十年九月間概括承受長
    治農會之債權債務，乃聲請原審以九十一年度執字第四四七九號強制執行系爭土
    地，現正實施強制執行中。查上訴人取得系爭土地時，前手石華美向上訴人聲稱
    系爭抵押權為最高限額抵押權，該抵押權所擔保之債權額度，石華美並未予動用
    ，亦未積欠長治農會任何款項，上訴人不疑有他，而購買系爭土地。系爭土地抵
    押權登記之債務人及義務人既為石華美，而石華美迄未積欠任何債務，附帶上訴
    人對石華美並無債權，邱振昌縱有積欠附帶上訴人之債務，因系爭抵押權並未用
    以擔保其債務之履行，即邱振昌非本件抵押權設定登記之債務人，石華美亦未承
    擔其債務，長治農會自不得向法院聲請裁定拍賣抵押物。上訴人於長治農會取得
    執行名義後，取得系爭土地之所有權，為石華美之繼受人，依強制執行法第四條
    之二第二項規定，執行名義對上訴人亦有效力，本件執行名義成立前，有債權不
    成立及消滅，妨債權人請求之事由發生，上訴人自得依同法第十四條第二項規
    定提起本件異議之訴。又依最高法院八十三年台上字第一０五五號判例意旨所示
    ，系爭抵押權所擔保石華美對附帶上訴人之借款債務從未發生，已如前述，石華
    美亦無意向附帶上訴人借款，附帶上訴人亦未主張石華美有其他消費借貸關係繼
    續發生當中，揆諸上開判例意旨，上訴人亦得一併請求附帶上訴人塗銷系爭抵押
    權之設定登記，以回復上訴人土地所有權之完整狀態。乃訴請判決(一)台灣屏東地
    方法院九十一年度執字第四四七九號強制執行事件所為之強制執行程序應予撤銷
    。(二)附帶上訴人應將屏東縣長治鄉○○段一一七四─一號土地，屏東地政事務所
    ，以九十一年屏登字第０二九一一０號收件，於九十一年三月十二日登記債權額
    二百七十六萬元之最高限額抵押權予以塗銷。附帶上訴人則以：案外人邱振昌為
    向長治農會借款，乃提供一一七四號土地之共有分為擔保，八十四年二月十四日
    石華美擔任申請抵押權設定登記之代理人，辦理有關抵押權設定登記手續，並借
    款二百三十萬元。邱振昌陸續清償借款，迄今仍積欠一百六十萬元，嗣邱振昌將
    一一七四號土地共有權出售石麗香，石麗香再將之贈與石華美，八十九年七月六
    日石華美委託上訴人辦理一一七四號土地持分之抵押義務人及債務人變更登記，
    由邱振昌變更為石華美。嗣一一七四號共有土地經分割後，石華美分割後取得之
    一一七四─一號土地，再將之移轉登記予上訴人。按債務重疊承擔契約並不需以
    書面為之，只要雙方意思表示合致即可，石華美與長治農會，已經合意由石華美
    重疊承擔邱振昌債務，雙方乃進一步為公示登記，此由土地他項權利變更契約書
    記載，訂立契約書人為權利人長治農會，義務人兼債務人為石華美，變更內容為
    「抵押債務人及義務人」可明。若雙方無合意由石華美重疊承擔邱振昌之債務，
    長治農會豈會於他項權利變更契約書上蓋章同意變更。由於邱振昌與長治農會抵
    押權設定登記係由石華美辦理，而抵押債務人由邱振昌變更登記為石華美，則係
    由石華美委由上訴人辦理，石華美曾多次繳納利息及清償部分借款，石華美應知
    悉於抵押債務人變更登記時，邱振昌仍未清償全部抵押債務，故石華美應了解其
    重疊承擔邱振昌債務之內容。因石華美與邱振昌二人為重疊債務承擔，故有關本
    件債權憑證及支付命令未更改以石華美為債務人，但承辦人員黃永富及吳新輝，
    均有要求石華美補辦手續，石華美答應未辦理，是石華美受此重疊債務承擔之
    拘束，上訴人為石華美之承受人，自亦受此拘束，其主張無債權債務關係所為前
    揭請求為無理。乃聲明求為判決駁回其訴。
二、原審審理結果，認上訴人之訴為一部有理由一部無理由，乃判決(一)原法院九十一
    年度執字第四四七九號強制執行事件所為之強制執行程序應予撤銷。(二)原告（上
    訴人）其餘之訴駁回。兩造就一審判決結果，原告即上訴人就其不利部分上訴，
    求為判決(一)原判決不利於上訴人部分廢棄。(二)上開廢棄部分，被上訴人應將屏東
    縣長治鄉○○段一一七四─一號土地，向屏東地政事務所九十一年屏登字第０二
    九一一０號收件，於九十一年三月十二日登記本金最高限額二百七十六萬元之第
    一順位抵押予以塗銷。被告即被上訴人則答辯聲明，求為判決：上訴駁回。另被
    告就其一審不利判決部分於本院附帶上訴，請求判決：(一)原判決不利於附帶上訴
    人部分廢棄。(二)上開廢棄部分，附帶被上訴人在第一審之訴駁回。上訴人就被上
    訴人之附帶上訴部分，則求為判決：附帶上訴駁回。
三、本件附帶上訴人第一商業銀行股份有限公司於九十年九月間概括承受屏東縣長治
    鄉農會信用部，有財政部九十年九月十四日台財融(三)字第０九０三００００九三
    號函附卷可稽（一審卷第三一頁），則關於上訴人與長治農會信用部之抵押債權
    債務關係由附帶上訴人承受之，合先明。本件兩造就下列事實不爭執(1)上訴人
    甲○○之前手石華美於八十九年七月六日就訴外人邱振昌與長治農會信用部所為
    最高限額二百七十六萬元之抵押債務為變更登記，由石華美登記為該抵押權之債
    務人兼義務人。(2)八十九年七月六日為變更登記時，該抵押債務之實際金額以該
    農會擔保放款帳卡之記載為。(3)上訴人輾轉取得之系爭土地，即係最初抵押債
    務人邱振昌用以設定最高限額抵押之不動產。兩造之爭點在於：(1)上訴人之前手
    石華美為抵押權債務人兼義務人變更登記時，有無承擔邱振昌之債務﹖石華美於
    九十一年九月三日以存證信函表示其未積欠被上訴人債務，要求被上訴人塗銷系
    爭抵押權登記（原審卷一０六頁）是否生終止消費借貸契約之效力﹖(2)長治農會
    在八十四年二月二十四日第一次撥款二百三十萬元（到期日為八十九年二月二十
    四日），在八十四年十一月十六日第二次撥款四十萬元給邱振昌（到期日為八十
    六年十一月十六日）共二百七十萬元，因該四十萬元屆期未清償，長治農會乃於
    八十八年十一月二十五日對該四十萬元債務取得拍賣抵押物之裁定（原審法院八
    十八年拍字第二六六四號、一審卷一九頁），而該二百三十萬元部分當時未屆清
    償，嗣由石華美陸續償還，仍欠一百六十萬元，嗣附帶上訴人並以九十一年訴字
    第六一九號判決取得該一百六十萬元之債權憑據，則附帶上訴人以本件抵押債權
    額共計二百萬元聲請強制執行（即原審九十一年度執字第四四七九號強制執行）
    ，上訴人提起債務人異議之訴，請求撤銷該案強制執行程序，並請求塗銷本件抵
    押權登記有無理由﹖
四、查案外人邱振昌於八十四年二月十四日提供其所有坐落長治鄉○○段八四七─一
    號（重測後為長治鄉○○段一一七四號）持分四八分之二九土地為擔保，向長治
    鄉農會設定最高限額二百七十六萬元之抵押權，存續期間至九十九年二月十四日
    並經登記在案（見一審卷一三─一五頁、一七─一八頁），嗣於八十四年二月二
    十四日第一次撥款二百三十萬元予邱振昌設於該農會之擔保放款帳戶內（見一審
    卷第三六─三八頁借款約定書及借據、第六四頁放款帳卡）又於同年十一月十六
    日第二次撥款四十萬元予邱振昌（見一審卷一六頁本票影本）。案外人邱振昌嗣
    將該供抵押之土地售予石麗香，再由石麗香以贈與為原因登記予石華美取得（見
    一審卷第一七頁土地登記謄本，此時系爭土地之地號已變更為長治鄉○○段一一
    七四號）。嗣於八十九年七月六日，經抵押債權人長治鄉農會之同意，將原抵押
    債務人兼義務人邱振昌變更為案外人石華美，此項變更登記之申辦手續並由石華
    美之夫邱銘仁代書事務之職員即上訴人甲○○代辦，有土地登記申請書（一審卷
    第四七、四八頁）可稽，並經上訴人本人於九十二年四月十五日在本院證述屬實
    （按嗣後上訴人與石華美之子結婚，見同一日筆錄本院卷一二六頁及一審卷第六
    ０、六一頁戶籍謄本）。而八十九年七月六日案外人邱振昌即本件抵押債務之原
    借款人就八十四年二月二十四日撥借之二百三十萬元部分尚欠長治農會之擔保放
    款金額為一百六十二萬元，有長治鄉農會擔保放款帳卡影本在卷可稽（一審卷第
    六四頁、六五頁），以上事實除前述卷內各種文書證據可證外，並為兩造所不爭
    執，足堪認定屬實。
五、次查案外人邱振昌就長治鄉農會於八十四年十一月十六日撥入之本件抵押借款四
    十萬元部分，於八十八年十一月二十五日約定清償期限（八十六年十一月十六日
    見一審卷一六頁本票影本）而未清償，抵押債權人長治鄉農會乃依法聲請拍賣系
    爭抵押物，經原審法院以八十八年拍字第二六六四號裁定在案（一審卷第一九─
    二０頁），並為兩造所不爭。則案外人石華美於八十九年七月六日經抵押權人長
    治鄉農會之同意（當時石華美已因贈與而取得系爭抵押土地之所有權詳如前述）
    ，本件系爭抵押契約之債務人兼義務人由邱振昌變更為石華美，則此時邱振昌共
    欠本件抵押債務為二百零二萬元（即前述之一百六十二萬元加上四十萬元，惟被
    上訴人主張為二百萬元，應屬嗣後石華美有清償之結果），自應由石華美全部承
    擔（因二次撥款借貸時間均在抵押權存續期間內且未逾最高限額抵押二百七十六
    萬元），此為解釋契約之當然結果，上訴人抗辯其前手石華美並無承擔邱振昌之
    債務，顯不可採。上訴人另抗辯其前手石華美於九十一年九月三日以存證信函送
    達附帶上訴人，表示其未積欠抵押債務，本件抵押權登記應予塗銷，而主張其終
    止與附帶上訴人間之消費借貸契約云云，尤屬無稽。
六、本件抵押契約之原始債務人兼義務人為案外人邱振昌，嗣於八十九年七月六日，
    始經抵押權人之同意，將債務人兼義務人變更為案外人石華美，詳如前述，該變
    更結果，並經屏東地政事務所完成登記在案，雖該地政機關為該項變更登記時未
    依當事人之聲請，詳載其變更之內容，竟將登記事項之收件日期載為八十四年二
    月十五日，致與最初原始抵押債務人邱振昌之抵押權登記之記載相同（見一審卷
    第一八頁、四四頁分別為邱振昌、石華美土地他項權利部登記影本），此項疏誤
    乃係地政事務所人員作業之不確實，並不影響本件系爭抵押權登記之債務人兼義
    務人由邱振昌變更為石華美之認定。
七、案外人石華美經抵押權人之同意，而承擔前揭抵押債務共二百零二萬元，並取得
    抵押土地之所有權，詳如前述，嗣後附帶上訴人之分行，另行對第一筆抵押債務
    二百三十萬元（債權人認實際尚欠一百六十萬元）之立借契約人邱振昌，連帶保
    證人邱銘仁（見一審卷第三六、三七頁）訴請清償借款一百六十萬元，並經原法
    院於九十一年十一月二十九日以九十一年訴字第六一九號判決附帶上訴人分行勝
    訴確定在案（見本院卷第一四六─一四八頁背面）。按本件系爭抵押借款契約，
    僅係於八十九年七月六日將抵押債務人兼義務人變更為石華美，其餘則未變動，
    含抵押權存續期間，最高抵押限額等事項未變更，亦即案外人邱銘仁就本件抵押
    債務其中尚欠之一百六十萬元（原借款額為二百三十萬元見一審卷三六、三七頁
    ），仍係連帶保證人，因八十九年七月六日為變更登記時，就邱銘仁之連帶保證
    部分，並未經借貸契約之當事人同意免除連帶保證責任。縱然案外人邱振昌、邱
    銘仁對上開敗訴判決不提起上訴，究竟係邱振昌自認本案係重疊之債務承擔，而
    邱銘仁亦自認其仍為連帶保證人，抑其他原因放棄上訴，固不得而知，惟亦不能
    據此認定本件原為有擔保之債權變更為僅由邱振昌、邱銘仁連帶負清償責任之無
    擔保債權，則上訴人據此抗辯石華美當初並無承擔本件抵押債務，顯不足採。
八、上訴人於九十年一月三日以買賣為原因，自前手石華美取得系爭抵押土地之所有
    權，被上訴人則因法人合併為原因，取得系爭土地之抵押權人登記（見一審卷七
    頁土地登記謄本）。按不動產所有人設定抵押權後，得將不動產讓與他人，但其
    抵押權不因此而受影響。又抵押權人於債權已屆清償期，而未受清償者，得聲請
    法院拍賣抵押物，就其賣得價而受清償。民法第八百六十七條、第八百七十三條
    第一項分別定有明文。附帶上訴人就本件已逾期之抵押債權，聲請拍賣抵押物，
    核無不合，上訴人既係受讓已設定抵押權之系爭不動產，自應受上開民法關於抵
    押權追及效力之拘束，則其於拍賣抵押物之強制執行程序中，以不動產所有人之
    地位提起債務人異議之訴，請求撤銷原審九十一年執字第四四七九號拍賣抵押物
    強制執行程序，並請求附帶上訴人應將屏東縣長治鄉○○段一一七四─一號土地
    上（由原一一七四號於八十九年十一月十八日分割），向屏東地政事務所九十一
    年屏登字第０二九一一０號收件，於九十一年三月十二日登記本金最高限額二百
    七十六萬元之第一順位抵押權塗銷，均無理由。原審審理結果，就上訴人請求撤
    銷上開強制執行程序部分為上訴人甲○○勝訴判決，自有未合，附帶上訴人就此
    部分於本院審理中為附帶上訴，指摘原判決不當，為有理由，應將原判決關於附
    帶上訴人敗訴部分廢棄改判，駁回上訴人（即附帶被上訴人）在第一審之訴。關
    於上訴人請求塗銷系爭土地之最高限額二百七十六萬元之第一順位抵押權登記部
    分，原審為上訴人敗訴之判決，其理由雖屬不當，結果則無不合，上訴人就此部
    分上訴，指摘原判決不當，求為廢棄改判，為無理由，應予駁回。兩造其餘攻擊
    防禦，核與判斷之結果不生影響，爰不予一一論述。
九、據上論結，本件上訴為無理由，附帶上訴為有理由，依民事訴訟法第四百四十九
    條第二項、第四百五十條、第七十八條判決如主文。
中      華      民      國    九十二    年      六      月     十       日
                                      臺灣高等法院高雄分院民事第一庭
~B1審判長法官  黃金石
~B2法      官  吳登輝
~B3法      官  魏式璧
右為正本係照原本作成。
如對本判決上訴，須於判決送達後二十日內向本院提出上訴狀，其未表明上訴理由者
，應於上訴後二十日內向本院提出上訴理由書（均須按他造當事人之人數附繕本）。
上訴時應提出委任律師或具有律師資格之人之委任狀，並依附註條文規定辦理。
中      華      民      國    九十二    年      六      月     十二     日
~B法院書記官  黃琳群
附註：
民事訴訟法第四百六十六條之一：
對於第二審判決上訴，上訴人應委任律師為訴訟代理人，但上訴人或其法定代理人具
有律師資格者，不在此限。
上訴人之配偶、三親等內之血親、二親等內之姻親，或上訴人為法人、中央或地方機
關時，其所屬專任人員具有律師資格並經法院認為適當者，亦得為第三審訴訟代理人。
第一項但書及第二項情形，應於提起上訴或委任時釋明之。
                                                                        Ｆ


司法院資訊處製作；財團法人民間司法改革基金會備份。
